【裁判字號】    95,台上,1434
【裁判日期】    950706
【裁判案由】    塗銷土地所有權移轉登記
【裁判全文】
最高法院民事判決            九十五年度台上字第一四三四號
    上  訴  人  甲○○
                        號
    訴訟代理人  賴盛星律師
    上  訴  人  乙○○
                        巷8號.
                丙○○
    共      同
    訴訟代理人  陳鄭權律師
                宗淑媛律師
上列當事人間請求塗銷土地所有權移轉登記事件，兩造對於中華
民國九十四年十月二十五日台灣高等法院第二審更審判決（九十
二年度上更(三)字第二○二號），各自提起上訴，本院判決如下：
    主  文
原判決關於命上訴人乙○○、丙○○給付，及駁回上訴人丙○○
返還因假執行所為給付之聲明暨各該訴訟費用部分均廢棄，發回
台灣高等法院。
上訴人甲○○之上訴駁回。
第三審訴訟費用關於駁回上訴部分，由上訴人甲○○負擔。
    理  由
本件上訴人甲○○主張：坐落桃園縣平鎮市鎮一四四號土地
田面積三九○一七平方公尺（下稱系爭土地）係伊與訴外人黃進
炳等人所共有，伊於民國七十九年初，乃以系爭土地之應有部分
七二分之三（下稱系爭應有部分），委由黃進炳提供於對造上訴
人乙○○設定最高限額新台幣（下同）四百五十萬元抵押權登記
，擔保訴外人李鴻富之借款債務。詎黃進炳未經授權竟代伊與乙
○○約定若李鴻富屆期未為清償，願將系爭應有部分移轉登記於
乙○○或其所指定之人，並預將辦理移轉登記文件交付乙○○保
管。乙○○於李鴻富屆期未清償債務時，乃於七十九年八月十日
將系爭應有部分移轉登記於對造上訴人丙○○，丙○○再將其中
應有部分八○分之一移轉登記於乙○○，伊基於流質契約非基於
買賣關係辦理移轉登記，依法應屬無效，且伊並未授權黃進炳與
乙○○、丙○○訂立流質契約，兩造間並無買賣行為，伊自得依
流質契約無效、侵權行為、不當得利之法律關係，請求乙○○、
丙○○塗銷所有權移轉登記，回復原狀。惟本件訴訟中，丙○○
、乙○○將系爭應有部分出售於他人，致給付不能，乃依情事變
更原則，丙○○、乙○○各應按每平方公尺一萬五千一百二十五
元計算，賠償伊所受損害等情，求為命丙○○給付二千四百五十
八萬八千八百三十八元、乙○○給付七百三十七萬六千六百五十
一元，並均加計法定遲延利息；其中七百三十七萬六千六百五十
一元本息部分，如其中有一人為給付，其餘於同額範圍內免除其
責任之判決（甲○○原請求乙○○、丙○○塗銷所有權移轉登記
，於原更一審變更聲明，請求給付賠償金。原更二審判命丙○○
給付八百九十九萬三千四百十九元、乙○○給付二百九十九萬七
千八百零六元，及均自八十六年四月十一日起算之法定遲延利息
，並駁回甲○○其餘變更之訴。甲○○對其敗訴部分，未聲明不
服，已告確定；乙○○、丙○○就其敗訴部分，上訴第三審，經
本院判決廢棄發回，原更三審判命丙○○給付五百六十一萬八千
四百十九元、乙○○給付一百八十七萬二千八百零六元，及均自
八十六年四月十一日起算之法定遲延利息，並駁回甲○○其餘變
更之訴）。
上訴人乙○○、丙○○則以：伊取得系爭應有部分之原因均為買
賣，並非流質契約，縱認系爭應有部分與抵押權擔保債權之清償
有關，但移轉登記之原因買賣，係發生在抵押權擔保債權清償期
屆至之後，合於民法第八百七十八條規定，伊取得抵押物所有權
為有效。況甲○○將系爭土地所有權狀、印鑑等辦理移轉登記文
件交與黃進炳，甲○○及黃進炳之行為，外觀上足令伊相信黃進
炳有權代理甲○○訂立承諾書，甲○○應負授權人之責任。事後
甲○○為清償債務，依無效之流質契約，辦理所有權移轉登記時
，又訂立土地所有權買賣移轉登記契約書，向地政機關辦理移轉
登記於丙○○，依民法第一百八十條第三款規定，甲○○於給付
時，明知為無給付義務而為給付，及同條第四款規定為不法原因
之給付，均不得請求返還。又乙○○係自丙○○處移轉登記取得
，非甲○○移轉於乙○○，且移轉登記係七十九年八月間，甲○
○於八十四年八月二十一日始提起本件訴訟，縱認係侵權行為，
自八十一年三月七日甲○○向台灣桃園地方法院檢察署提出告訴
時起算，亦已逾二年時效期間，其請求權已罹於時效；縱認甲○
○得向伊請求不能回復原狀所受之損害，應扣除系爭應有部分被
拍賣可獲得抵償之金額，且甲○○以每平方公尺一萬五千一百二
十五元作為本件請求之依據，顯屬過高。再者，甲○○已因假執
行丙○○之財產獲償三百二十九萬八千三百九十八元，亦應予扣
除等語，資為抗辯。丙○○並主張：其因假執行給付甲○○三百
二十九萬八千四百十九元，依民事訴訟法第三百九十五條第二項
規定，甲○○應予返還等語，聲明求為命甲○○如數返還，並加
付法定遲延利息之判決。
原審以：甲○○主張之事實，業據其提出切結書、承諾書、土地
登記簿謄本、抵押權設定登記契約書及登記申請書、委任書、印
鑑證明書、土地所有權移轉登記契約書及登記申請書、身分證、
戶籍謄本等件可稽。且承諾書載明：「立承諾書人等承諾本案到
期不能如期償還本金或有任何違約情形者，立承諾書人等願意無
條件將左列標示土地（即系爭應有部分）向地政機關辦理土地所
有權移轉登記給債權人乙○○先生（登記名義人可由債權人自由
選擇）……」等字樣，其上黃進炳除署名外，並代甲○○署名，
而黃進炳之簽名筆跡，與乙○○被訴偽造文書刑事案件偵查卷內
「黃進炳」之簽名筆跡相符，亦經內政部警政署刑事警察局鑑定
屬實，足見黃進炳係以甲○○代理人之地位自居，在上開承諾書
上為甲○○簽名。又依李鴻富於上開刑事案件偵、審所為之陳述
及切結書所載內容觀之，甲○○僅授權黃進炳辦理設定抵押權登
記行為，尚不及於簽立承諾書及所有權移轉登記行為。惟甲○○
既自承將所有權狀、印鑑章、印鑑證明、戶籍謄本、身分證等證
件交付黃進炳使用，並委由黃進炳請領印鑑證明書，且於辦妥抵
押權設定登記，迄未索回所有權狀，任由丙○○保管，外觀上足
使人認其有授權與黃進炳代理權，顯有表見代理之事實，自應負
民法第一百六十九條前段表見代理之授權人責任。黃進炳係以甲
○○之代理人身分與本身名義共同書立承諾書，承諾如屆期不能
清償，即將系爭應有部分移轉登記予抵押權人乙○○或其指定名
義之人作為抵償，乃係一種意思表示。就表意人而言，並非不法
行為至明。民法第八百七十三條第二項係為保護抵押債務人規定
流質契約無效之法律效果，甲○○誤將之與債務人之意思表示混
為一談，指為不法行為不得為表見代理，容有誤會。上開承諾書
係於七十九年一月十一日辦理抵押權設定登記完畢當日隨即書立
，債務人李鴻富與債權人協議後，即在丙○○住處預先在系爭應
有部分買賣移轉契約書上蓋章，將過戶證明文件備齊存放在代書
彭秀琴處，除該承諾書及移轉登記文件外，並無買賣契約書，俟
債權屆清償期時，另一債權人黃銀根始打電話要求代書彭秀琴去
辦理移轉登記之事實，業經證人彭秀琴證述明確。是乙○○、丙
○○抗辯係清償期屆滿後，為受清償始訂立契約，取得抵押物之
所有權云云，不足採信。又彭秀琴於前揭刑事案件中亦證稱：「
當時債權人沒有事先約定土地過戶給誰，因丙○○出最多錢，就
先過戶給他，丙○○再按出資比例過戶給其他人」等語，不論兩
造間或丙○○與其他債權人間，均無買賣合意之存在，係依承諾
書之約定，為系爭應有部分移轉之行為。而辦理移轉登記之原因
，既為具有流質契約性質之承諾書，而非買賣關係，則上開約定
亦屬無效，不因該約定具有代物清償之性質而得轉為有效。再者
，債務人李鴻富借款總數為九百萬元，其實際資金來源，分別為
乙○○（債權額一百五十萬元）、丙○○（債權額四百五十萬元
）、黃銀根（債權額一百五十萬元）、鍾陳富（債權額一百五十
萬元），該四人集資後係由乙○○出名借予李鴻富，並設定抵押
權予乙○○等情，業據乙○○於刑事案件偵查中供稱：是李鴻富
先持土地權狀等找丙○○先生，始由我們四人集資借予李鴻富，
我出資六分之一，由我出名借他。鍾陳富、杜桂蘭（即黃銀根之
妻）亦證稱其等出資比例各為六分之一。黃銀根證稱：七十八年
底，李鴻富要競選鄉長，他就帶彭秀琴、告訴人二人（即甲○○
、黃進炳）及土地所有權狀等證件到丙○○家商談，雙方同意之
後，我們四人籌錢出來，告訴人願將土地抵押給我們各等語可稽
，且為兩造所不爭執，足見於系爭土地抵押權設定後，由李鴻富
、黃進炳與乙○○、丙○○及黃銀根在丙○○住處，達成屆期未
清償即直接過戶予債權人之協議，由乙○○出名簽立承諾書。按
代理人為代理行為，不以明示本人名義為必要（顯名代理），如
有其他情形足以推知有此意思，而為相對人所明知或可得而知者
，亦能成立（隱名代理）。承諾書上雖僅有乙○○之具名，惟李
鴻富係向乙○○、丙○○、黃銀根、鍾陳富四人借款，由乙○○
代表出名，此為雙方於成立借款契約時所明知，況且承諾書訂立
，亦經雙方之協議，在丙○○家中達成合意始訂立，且丙○○於
上開刑事案件偵查中供稱：「……乙○○拿該土地的所有權狀向
我借錢（四百五十萬元），約定六個月後還錢，若屆期未還，就
將土地過戶給我，所有權狀在我持有中，期限屆至，權狀所有權
人沒有來還錢，我就去找乙○○，乙○○說所有權人沒辦法還錢
，我就說那就辦過戶，就委託乙○○去辦……」。彭秀琴亦證稱
：「當時債權人沒有事先約定土地過戶給誰，因丙○○出最多錢
，就先過戶給他，丙○○再按出資比例過戶給其他人」各等語。
則系爭應有部分移轉登記既為丙○○決定，並委由乙○○辦理，
且為乙○○及黃進炳所明知，依上說明，乙○○與丙○○間應成
立隱名代理，乙○○以自己及代理丙○○所簽上開流質契約之效
力，自應直接對被代理人之本人即丙○○發生效力。再參以彭秀
琴於前述刑事案件上述之證詞及丙○○於偵查中自承權狀於辦理
過戶前在其持有中等情以觀，顯見上述四債權人共同協議，於李
鴻富清償期屆至時，無法償還債務，將系爭應有部分先過戶登記
予出資最多者之丙○○名下，旋由丙○○按債權人出資比例分別
過戶予各該人。系爭流質契約效力非僅及於乙○○一人，並及於
前揭債權人四人，自包括丙○○在內，否則清償期屆至，李鴻富
無法清償債務時，乙○○儘可自行決定移轉予何人，毋庸與丙○
○、黃銀根等人至丙○○家中商議，亦不預先移轉登記予丙○○
，又所有權狀一直為丙○○所保管，足證丙○○為系爭流質契約
之當事人，基於該契約而辦理移轉登記，並非乙○○所指定而受
利益之第三人。甲○○主張抵押借款契約之當事人，包括乙○○
、丙○○二人，應可採信。按無效法律行為之當事人，於行為當
時知其無效或可得而知者，應負回復原狀或損害賠償之責，民法
第一百十三條定有明文。乙○○、丙○○於簽立系爭流質契約時
始終在場，且於刑事案件中供稱因怕該承諾書有流質契約之性質
，致未提出等語，足見乙○○、丙○○於簽訂無效流質契約時，
明知或可得而知該契約，應屬無效，依法負回復原狀或損害賠償
責任。系爭流質契約既屬無效，契約當事人應回復原狀之本質固
屬不當得利，惟系爭流質契約係黃進炳逾越甲○○授權範圍，無
權代理而訂立，雖符合表見代理要件，甲○○應負授權人之責任
，然甲○○本無為給付之意思，自無明知無給付義務仍為給付之
可言。又民法第一百八十條第四項所定不法原因之給付，係指給
付之原因違反公共秩序或善良風俗而言，非謂凡違反強制或禁止
規定之行為均屬之。縱認甲○○知悉系爭流質契約違法，仍為移
轉登記之給付，然該給付並未違反公共秩序與善良風俗，亦非因
不法原因之給付。至李鴻富雖稱伊提供一棟房子（值）九百萬元
過戶給黃進炳之妻黃鍾帶妹，作為包括賠償甲○○之損害在內云
云，然為甲○○所否認，且黃進炳或其妻黃鍾帶妹非本件被害人
，乙○○、丙○○又未舉證證明甲○○已獲補償。乙○○、丙○
○辯稱甲○○所受損害已獲補償，應予扣除云云，亦不可採。又
依系爭流質契約，甲○○與黃進炳分別提供七二分之三及九○分
之三應有部分為李鴻富借款設定抵押擔保，屆期如未清償，丙○
○先於七十九年八月十日取得應有部分八○分之六（甲○○之七
二分之三加上黃進炳之九○分之三）之所有權，再依其餘債權人
之出資比例（即丙○○六分之三，乙○○、杜桂蘭、鍾陳富各為
六分之一），旋於七十九年九月一日分別移轉應有部分八○分之
一所有權予乙○○、鍾陳富及杜桂蘭等情，為兩造所不爭執，並
有土地登記謄本可憑。惟扣除取得自黃進炳之九○分之三部分，
是丙○○自甲○○處取得應有部分為一四四分之三（七二分之三
乘以六分之三），乙○○為一四四分之一（七二分之三乘以六分
之一）。再者，於七十九年間辦理移轉登記時，該一四四地號整
筆土地面積為三九○一七平方公尺，有土地登記簿謄本可稽，並
為兩造所不爭，則甲○○受損害之應有部分面積及其賠償金額，
自應按此計算。嗣因八十六年三、四月間，分割出一四四之二、
一四四之三、一四四之四地號等筆土地，分割後一四四地號土地
面積為三六九七二平方公尺，此係甲○○嗣後提出之土地登記簿
謄本面積記載所以不同之原因。本件計算損害賠償應以分割後之
實際面積為準。關於甲○○損害之金額，同筆土地共有人黃瑤章
之應有部分於八十六年間經台灣桃園地方法院民事執行處強制執
行拍賣，由桃園縣政府鑑價為每平方公尺一萬六千元，又執行卷
內所附另一共有人黃金輝與吳烈忠之買賣契約每坪價格五萬元折
合每平方公尺為一萬五千一百二十五元；惟該強制執行拍賣程序
中，所定最低底價，經三次拍賣均無人應買，至八十七年三月十
九日第四次公告拍賣底價再減為平均每平方公尺一萬一千零六十
四元（元以下四捨五入）後，因債務人與債權人和解撤回強制執
行。而系爭土地依該執行卷附台灣桃園縣政府簡便行文表載明係
都市計劃土地使用分區為部分公園用地、國小用地、住宅區○道
路用地，自難比照前開私人買賣特定分管地之地價，應按前開第
四次拍賣底價每平方公尺一萬一千零六十四元計算較為合理。丙
○○自甲○○處取得系爭應有部分為一四四分之三，乙○○取得
系爭應有部分為一四四分之一，訴訟中分別於八十六年三月十七
日、同年四月十一日將其取得系爭應有部分移轉登記於鍾陳義、
黃光石，丙○○、乙○○無法回復原狀，則丙○○應賠償之金額
為八百九十九萬三千四百十九元（11,064×39,017×3/144＝8,9
93,419）；乙○○應賠償之金額為二百九十九萬七千八百零六元
（11,064×39,017×1/144＝2,997,806）。次按損害賠償，除法
律另有規定或契約另有訂定外，在於填補債權人所受損害及所失
利益，民法第二百十六條第一項固定有明文。惟無論所受損害抑
或所失利益，被害人賠償損害之請求權，以受有實際上之損害為
成立要件。故衡量賠償之標準，首應調查被害人實際上之損害額
，始能定其數額之多寡。又約定於債權已屆清償期，而未為清償
，抵押物之所有權，移屬於抵押權人者，其約定為無效，固為民
法第八百七十三條第二項所規定之流質契約，惟抵押權設定契約
，並不因而無效，抵押權人依同條第一項規定，得聲請法院拍賣
抵押物，就其賣得價金而受清償，故抵押人因流質契約屬無效而
受有損害，尤應審酌債務人未清償債務時，抵押人所提供之抵押
物被拍賣可獲得抵償之數額，即抵押人提供抵押物所負擔之金額
。查系爭應有部分設定抵押權契約，擔保權利總金額為本金最高
限額四百五十萬元，存續期間自七十九年一月十一日起至同年七
月十一日，清償期為同年七月十一日，至利息、遲延利息、違約
金均未約定，有系爭抵押權設定契約書可稽，並為兩造所不爭執
，則系爭應有部分經拍賣所得價額超過四百五十萬元部分，乃甲
○○因流質契約致未能取得較高價金之損害，依上說明，甲○○
請求乙○○、丙○○損害賠償時，即應扣除該抵押物應負擔之抵
押債權額，因此部分為乙○○、丙○○依抵押權所得行使之權利
，殊不因系爭流質契約而受影響，則四百五十萬元自應由乙○○
、丙○○應負擔之損害賠償額扣除，其二人各自受讓系爭應有部
分，丙○○為一四四分之三，乙○○為一四四分之一，以此比例
計算，則甲○○請求丙○○賠償五百六十一萬八千四百十九元、
乙○○一百八十七萬二千八百零六元，在上開範圍內，為有理由
，應予准許；逾此部分之請求，為無理由，不應准許等詞，因而
判命丙○○給付五百六十一萬八千四百十九元、乙○○給付一百
八十七萬二千八百零六元，及均自八十六年四月十一日起算之法
定遲延利息，並駁回甲○○其餘變更之訴。末查，甲○○執原法
院八十九年度上更(二)字第三六六號判決，向台灣桃園地方法聲請
對丙○○之存款為假執行，已受領三百二十九萬八千三百九十八
元，為兩造所不爭執，惟甲○○為假執行所得之金額，尚未逾本
判決所命丙○○給付之金額，即不生丙○○因假執行所生之損害
，則其返還因假執行所為給付之聲明，即非有據，不應准許。
關於廢棄部分：
按當事人於訴訟上所為自認，在辯論主義所行之範圍內有拘束法
院之效力。本件上訴人甲○○於原法院自認丙○○並非契約（即
指系爭流質契約）當事人（見原審上字卷二二二頁），嗣後又反
於自認事實之陳述，迭稱丙○○為系爭流質契約之當事人（見原
審更(二)卷三○頁、五九頁、原審更(三)卷第一宗六九頁、第二宗八
六頁），乃原審未詳查甲○○是否已依民事訴訟法第二百七十九
條第三項為撤銷此項自認之表示，遽以上開情詞，認乙○○隱名
代理丙○○及其他債權人與甲○○訂立系爭流質契約，其契約之
效力及於丙○○，為不利於丙○○之判決，即有未合。其次，原
審先謂於七十九年間辦理移轉登記時，該一四四地號整筆土地面
積為三九○一七平方公尺，計算甲○○受損害之持分面積及其賠
償金額，自應按此計算（見原判決第十五頁第三行至第六行）；
又稱於八十六年三、四月間，該筆土地因分割出一四四之二、一
四四之三、一四四之四地號等筆土地，分割後一四四地號土地面
積為三六九七二平方公尺，本件計算損害賠償應以分割後之實際
面積為準（見原判決第十五頁第六行至第十行），嗣以分割前之
面積三九○一七平方公尺，為計算乙○○、丙○○賠償金額之基
準（見原判決第十六頁第三○行、第三一行），亦有理由矛盾之
違法。末查，原判決關於命丙○○給付部分既應廢棄發回，則駁
回丙○○請求甲○○返還因假執行所為給付之聲明部分，亦應併
予廢棄發回。上訴人乙○○、丙○○上訴論旨，指摘原判決關於
其敗訴部分不當，求予廢棄，非無理由。又原判決於理由欄已述
及丙○○聲明請求甲○○返還因假執行所為給付三百二十九萬八
千三百九十八元本息，不應准許，卻未於主文記明駁回丙○○此
部分之聲明，應由原法院裁定更正之，附此敘明。
關於駁回上訴部分：
原判決關於駁回上訴人甲○○其餘變更之訴，經核於法洵無違誤
。上訴人甲○○上訴意旨，猶就原審取捨證據、認定事實之職權
行使，暨已論斷者，泛言未為論斷或論斷矛盾，指摘原判決關於
其敗訴部分不當，求予廢棄，非有理由。
據上論結，本件上訴人乙○○、丙○○之上訴為有理由；上訴人
甲○○之上訴為無理由。依民事訴訟法第四百七十七條第一項、
第四百七十八條第二項、第四百八十一條、第四百四十九條第一
項、第七十八條，判決如主文。
中    華    民    國  九十五  年    七    月    六    日
                      最高法院民事第七庭
                          審判長法官  劉  延  村
                                法官  劉  福  來
                                法官  黃  秀  得
                                法官  吳  謀  焰
                                法官  李  寶  堂
      本件正本證明與原本無異
                                      書  記  官
中    華    民    國  九十五  年    七    月   二十   日
                                                      Ｑ


司法院資訊處製作；財團法人民間司法改革基金會備份。
